臺灣高等法院臺中分院刑事判決
110年度上易字第747號
上  訴  人  
即  被  告  李興軍


            許清雄


上列上訴人即被告等因傷害等案件，不服臺灣臺中地方法院109
年度易字第1464號，中華民國110年5月7日第一審判決（起訴案
號：臺灣臺中地方檢察署108年度偵字第10124號），提起上訴，
本院判決如下：
    主  文
上訴駁回。
    犯罪事實及理由
一、本案經本院審理結果，認第一審判決認事用法及量刑均無不
    當，應予維持，並引用第一審判決書記載之犯罪事實、證據
    及理由（如附件）。
二、上訴人即被告李興軍、許清雄上訴意旨均否認本件被訴犯行
    ，並皆主張自己所為合於正當防衛，被告李興軍更認其對告
    訴人陳素娟潑灑尿液時，未有其他人看到，應不構成公然侮
    辱等語。惟查本件原審法院就被告等確有如原判決犯罪事實
    欄所載之犯行，及被告李興軍對告訴人潑灑尿液，已該當公
    然侮辱罪之構成要件，業已詳細說明認定事實所憑證據，及
    論罪之法律依據暨學說、實務一貫法律見解。核其採證皆符
    合經驗及論理法則，且就被告等所辯不採之事項，亦逐次加
    以指駁。被告等仍憑一己之見，指摘原判決不當，並無足採
    。而被告李興軍於本院請求傳訊證人即其所居住社區之管理
    員葉政雄，欲證明告訴人攔截其訴訟文書，妨礙其訴訟上之
    權利，經核與本件被告李興軍被訴之犯罪事實，並無邏輯上
    之關連性，自無調查之必要性。另證人吳元豐於偵查中已就
    本件所見聞事項，結證明確，被告李興軍就同一證據，再行
    聲請調查，核無必要，且本件待證事項已臻明確，被告李興
    軍之聲請應併予駁回。本件被告等之上訴均無理由，應予駁
    回。
三、據上論斷，應依刑事訴訟法第373條、第368條，判決如主文
    。
本案經檢察官陳信郎提起公訴，檢察官王雪惠到庭執行職務。
中　　華　　民　　國　　110 　年　　10　　月　　27　　日
            刑事第三庭  審判長法　官　楊  真  明
                              法　官　楊  欣  怡
                              法　官　邱  顯  祥    
以上正本證明與原本無異。
不得上訴。                      
                              書記官  陳  緯  宇
　　　　　　　　　　　　　　　
中　　華　　民　　國　　110 　年　　10　　月　　27　　日
附件：
臺灣臺中地方法院刑事判決
                                     109年度易字第1464號
公　訴　人　臺灣臺中地方檢察署檢察官
被　　　告　許清雄　男（民國00年0月00日生）
                    身分證統一編號：Z000000000號
                    住○○市○區○○○路00巷00號
選任辯護人　楊孟凡律師
被　　　告　李興軍　男（民國00年00月00日生）
                    身分證統一編號：Z000000000號
                    住○○市○區○○○路00巷00號
上列被告因傷害等案件，經檢察官提起公訴（108 年度偵字第10
124 號），本院判決如下：
    主    文
李興軍犯公然侮辱罪，處拘役肆拾日，如易科罰金，以新臺幣壹
仟元折算壹日；又犯傷害罪，處拘役伍拾日，如易科罰金，以新
臺幣壹仟元折算壹日。應執行拘役捌拾日，如易科罰金，以新臺
幣壹仟元折算壹日。
許清雄犯傷害罪，處拘役伍拾日，如易科罰金，以新臺幣壹仟元
折算壹日。
    犯罪事實
一、李興軍住在臺中市○區○○○路00巷00號社區，與住在臺中
    市○區○○○路00巷00號之陳素娟及其配偶許清雄相鄰，雙
    方因李興軍種植榕樹之落葉問題素有糾紛，於民國108 年3
    月3 日上午9 時30分許，李興軍因陳素娟將上開榕樹在陳素
    娟住處前院之落葉清掃後倒至其住處院內有所不滿，於上開
    時間，至陳素娟上開住處前院屬同社區住戶4 、50人得以共
    見共聞之場所，與陳素娟（涉犯傷害、殺人未遂罪嫌部分，
    另經臺灣臺中地方檢察署檢察官為不起訴處分）發生爭執，
    並基於公然侮辱（所涉毀損陳素娟上衣部分，不另為不受理
    ，詳下述）之犯意，持裝有尿液之杓子向陳素娟背部潑灑，
    而以此方式侮辱陳素娟。
二、嗣許清雄（涉犯搶奪罪嫌部分，另經臺灣臺中地方檢察署檢
    察官為不起訴處分）見狀，先奪取李興軍所持上開杓子（未
    扣案），並基於傷害及毀損之犯意，持上開杓子攻擊李興軍
    臉部，致李興軍受有右眉周圍流血、左眼瘀血等傷害，並致
    令李興軍所配戴眼鏡掉落，使鏡片破裂而不堪用，足生損害
    於李興軍（所涉毀損李興軍杓子部分，不另為無罪之諭知，
    詳下述）；期間李興軍另基於傷害（毀損陳素娟眼鏡部分不
    另為不受理，詳下述）之犯意，對陳素娟右臉揮拳，復與許
    清雄拉扯，致陳素娟、許清雄分別受有右臉部挫傷、左右側
    前臂擦傷之傷害。
三、案經李興軍、陳素娟、許清雄訴由臺中市政府警察局第三分
    局報告臺灣臺中地方檢察署檢察官偵查起訴。
    理    由
一、被告以外之人於審判外之陳述，雖不符刑事訴訟法第159 條
    之1 至之4 等4 條之規定，而經當事人於審判程序同意作為
    證據，法院審酌該言詞陳述或書面陳述作成時之情況，認為
    適當者，亦得為證據；當事人、代理人或辯護人於法院調查
    證據時，知有刑事訴訟法第159 條第1 項不得為證據之情形
    ，而未於言詞辯論終結前聲明異議者，視為有前項之同意，
    同法第159 條之5 定有明文。查本件以下所引用具傳聞性質
    之證據，檢察官、被告李興軍、被告許清雄及其辯護人於本
    院準備程序中均表示同意有證據能力（本院卷第52頁），或
    迄至本院言詞辯論終結前均未聲明異議，本院審酌上開證據
    資料作成時之情況，並無任何違法取證之不適當情形，且對
    於被告涉案之事實具有相當之關聯性，依刑事訴訟法第159
    條之5 之規定，認均具有證據能力。又本院下列所引用卷內
    之非供述證據，並無證據證明係公務員違背法定程序所取得
    ，依同法第158 條之4 反面解釋，亦均得為證據，均合先敘
    明。
二、訊據被告李興軍固坦認有於犯罪事實一所載時、地，持裝有
    尿液之杓子向陳素娟背部潑灑，嗣有如犯罪事實二所載，對
    陳素娟臉部揮拳，另有與許清雄發生拉扯，許清雄因此受有
    前臂擦傷之傷害等節，惟矢口否認有何公然侮辱及傷害等犯
    行，辯稱：陳素娟將垃圾倒在我家，我對陳素娟潑尿是要維
    護我的財產權，予以警告，沒有犯意，且當時沒有人在場，
    不是公然；我潑尿之後許清雄就出來搶我的小水瓢（杓子）
    然後打我，我眼鏡被打碎，我把鏡架拿出來放在我胸口口袋
    ，後來我就自我防衛出拳攻擊他，許清雄跟陳素娟分別在我
    左右邊攻擊我，陳素娟還有攻擊我左眼，我才出於自我防衛
    攻擊，且我是打到陳素娟左臉不是右臉，我認為我是正當防
    衛云云（本院卷第49-55 、123 頁）。又訊據被告許清雄固
    坦承有於上開時、地，持李興軍上開杓子敲擊李興軍之右眉
    毛，造成李興軍右眉周圍流血，嗣並有與李興軍發生拉扯等
    節，並對過程中，李興軍配戴之眼鏡鏡片破裂不堪用等情不
    爭執，惟矢口否認有何傷害及毀損之犯行，辯稱：我是聽到
    我太太尖叫才出去，看到李興軍在潑我太太，我是要阻止他
    ，我就跟李興軍拉扯，之後杓子掉在地上我先撿起，因為李
    興軍跟我們拉扯，我就拿杓子回擊李興軍，應該是當時敲到
    他的右眉毛，但不知道李興軍左眼怎麼瘀血的，杓子是在拉
    扯中掉落才斷裂，我認為我的行為是正當防衛，李興軍的眼
    鏡怎麼毀損的我不知道，毀損我否認云云（本院卷第50 -53
    、124 頁）；其辯護人並以：本案事發是在被告許清雄及告
    訴人陳素娟住宅前，屬刑法第306 條住宅附連之土地，被告
    李興軍無故侵入他人住宅，不法狀態仍在繼續，被告許清雄
    奪取杓子後，被告李興軍卻對被告許清雄及告訴人陳素娟有
    毆打行為，被告許清雄乃為防免自己身體及財產受損而為回
    擊行為，情況靜止後，被告許清雄即位有其他行為，可見其
    行為應構成正當防衛（本院卷第50、124-125 、138-139 頁
    ）等語，為被告許清雄辯護。
三、經查：
（一）被告即告訴人李興軍（下稱被告李興軍）於前開時地，因
      落葉糾紛持其所有，裝有尿液之杓子向告訴人陳素娟背部
      潑灑，嗣被告即告訴人許清雄（下稱被告許清雄）奪取被
      告李興軍所持上開杓子後，持上開杓子攻擊被告李興軍臉
      部，致李興軍受有右眉周圍流血等傷害，被告李興軍與被
      告許清雄繼之發生拉扯，期間被告李興軍尚有對告訴人陳
      素娟臉部揮拳，上開過程中，被告李興軍所配戴眼鏡鏡片
      破裂，告訴人陳素娟、許清雄分別受有右臉部挫傷、左右
      側前臂擦傷之傷害等節，為被告李興軍、許清雄所坦認或
      不爭執（本院卷第52-53 頁），核與證人即告訴人陳素娟
      於警詢、偵查中之證述，證人即在場之同社區住戶黃楷倫
      於警詢及偵查中之證述，證人即在場之同社區住戶吳元豐
      、江賴秀雲及黃瑞謙偵查中之證述均大致相符（偵卷第35
      -45 、55-57 、103-110 、115-118 、151-156 頁），並
      有員警職務報告、案發現場照片、告訴人陳素娟及被告李
      興軍受傷照片、衛生福利部臺中醫院診斷證明書、被告李
      興軍眼鏡毀損照片等件附卷可憑（偵卷第25、59-65 、14
      5 、177-183 頁），上開事實，可先認定。
（二）關於犯罪事實一部分：
   1、被告李興軍於於前開時地，因與告訴人陳素娟有落葉糾紛
      ，而持其所有，裝有尿液之杓子向告訴人陳素娟背部潑灑
      等節，業經認定如前，被告李興軍雖辯稱並無公然侮辱之
      犯意，且當時並無其他人在場，並非公然等語置辯。然按
      刑法上之公然侮辱罪，所謂公然，祗須侮辱行為足使不特
      定人或多數人得以共見共聞，即該當於公然之要件。又所
      謂侮辱，係以使人難堪為目的，以言語、文字、圖畫或動
      作表示不屑、輕蔑或攻擊之意思，足以對於個人在社會上
      所保持之人格及地位，達貶損其評價之程度，即足當之。
      查對人潑灑尿液之行為，衡諸一般人之通念及社會常情，
      將使遭受尿液潑撒之人遭人心生厭惡，避而遠之，甚至使
      人非議，已足以使人在精神、心理感受到難堪，而貶損其
      名譽甚明，自屬侮辱行為；復查本案案發地點即告訴人陳
      素娟之住處前院，與社區公共空間之間並未有圍牆或柵欄
      阻隔，並有現場照片附卷可佐（本院卷第73-79 頁），則
      上開空間為行經該處，屬多數人之社區住戶均可共見共聞
      之節，應可認定，則被告李興軍在上開地點對告訴人陳素
      娟潑灑尿液，揆諸前開說明，可認屬公然侮辱無訛。
   2、至被告李興軍雖另辯稱其對告訴人陳素娟潑灑尿液係因告
      訴人陳素娟將垃圾（落葉）丟置其處所，屬正當防衛云云
      ，然按主張行為係出於正當防衛，必需出於正當防衛之意
      ，且客觀上存在現在不法之侵害。亦即正當防衛之要件，
      以遇有現是在不法之侵害，出於正當防衛之意為防衛行為
      ，始能成立；查告訴人陳素娟縱有將落葉傾倒在被告李興
      軍處所之情，然於被告李興軍對告訴人潑灑尿液時，告訴
      人陳素娟並非正為傾倒行為，已難認告訴人陳素娟有何正
      在侵害被告之生命、身體、自由、財產等權益之情形，而
      無可認有正當防衛之情況存在；況被告李興軍如認告訴人
      陳素娟傾倒行為不當，實應尋正當法律程序解決糾紛，其
      以潑灑尿液侮辱告訴人，不僅對紛爭解決無所助益，反益
      徵其行為係出於貶損他人名譽之目的，此由被告李興軍陳
      稱（上開潑尿行為）我是是要警告她（告訴人陳素娟）的
      意思等語（偵卷第107 頁），亦可認其行為顯係基於報復
      心理，並非出於正當防衛之意思，甚為明確。揆諸前揭說
      明，被告李興軍上開所為之公然侮辱犯行，當無適用正當
      防衛規定以阻卻上開行為違法性之餘地。其此部分公然侮
      辱之犯行，應可認定。
（三）關於犯罪事實二部分：被告李興軍雖辯稱係攻擊告訴人陳
      素娟之左臉（而認右臉部挫傷與之無關），另被告許清雖
      認其攻擊被告李興軍，僅有致其右眉周圍流血，而並未有
      使被告李興軍受有左眼瘀血之傷害，並否認其行為有令被
      告李興軍所配戴眼鏡掉落，使鏡片不堪用云云。然查：
  1、 被告許清雄持上開杓子攻擊被告李興軍臉部，致李興軍受
     有右眉周圍流血、左眼瘀血等傷害，並致令李興軍所配戴
     眼鏡掉落，使鏡片破裂而不堪用等節，業據：
 （1）被告李興軍於警詢中證稱：我拿尿潑在陳素娟身上後，她
      跟她先生許清雄就衝出來打我，我為了自衛就動手打對方
      兩人，詳細我不知道打了誰，因為現場混亂，且我的眼鏡
      一開始就被許清雄打壞了；我被毆打，右眉毛附近有流血
      ，左眼充血，警察有拍照，陳素娟毆打我何處我不清楚，
      因為現場很混亂我沒有注意到，我的眼睛是許清雄打傷的
      ，他打我右眼時把我眼鏡打壞等語明確（偵卷第27-33 頁
      ），核與告訴人陳素娟於警詢中證稱：李興軍拿一個杓子
      裝穢物往我的身上潑灑，我先生許清雄聽到後從我家衝出
      來奪下他手上杓子，在拉扯時我怕我先生跟李興軍打起來
      ，就將我先生擋住，同時我先生拿他的杓子還擊朝李興軍
      敲過去，弄到他的右眉毛，造成他右眉毛受傷，眼鏡壞掉
      ；我沒有攻擊他，我先生有奪下他的杓子，在我擋住他的
      同時，他朝李興軍敲過去，丟中他的右眼周圍跟眼鏡，右
      眼周圍流血，眼鏡毀損，應該是他的眼鏡弄到他的左眼等
      語（偵卷第35-41 頁），就被告李興軍係於被告許清雄持
      杓子攻擊被告李興軍眼部過程中，致其受有右眉周圍流血
      、左眼瘀血等傷害，並使被告李興軍所配戴眼鏡掉落，使
      鏡片破裂而不堪用等節大致相符，衡以告訴人陳素娟與被
      告許清雄係配偶關係，所證當無刻意不利被告許清雄之理
      ，則告訴人陳素娟上開證述，自可佐證被告李興軍所受前
      開傷勢及眼鏡毀損等節，實係被告許清雄持杓子攻擊被告
      李興軍時所致。至被告李興軍雖於偵查及本院審理時另陳
      稱係告訴人陳素娟以拳頭攻擊其左眼，有抓有打云云（偵
      卷第109 頁、本院卷第49-50 頁），然其此部分之證述，
      與其警詢時，明確證述不清楚陳素娟毆打我何處等語，顯
      有差異；又告訴人陳素娟雖於偵查中證述沒有印象許清雄
      有把杓子搶過來，且李興軍有跌倒，不知道傷勢是否因此
      造成，也不知道眼鏡鏡片有因此被破壞等語（偵卷第108-
      109頁），然此亦與其於警詢時之證述有所矛盾；考量被
      告李興軍係本案被告且兼具告訴人身分，告訴人陳素娟既
      為本案利害關係人，且為被告許清雄之配偶，而均有誇大
      證詞或相互迴護之可能，自應以其等於案發當時所製，較
      無可能思考迴護自身或他人之說詞，而應依親自見聞為陳
      述之警詢筆錄可採。
 （2）此外，本案案發當日員警接獲報警即前往處理，當場即有
      對現場及告訴人陳素娟、被告李興軍傷勢為拍攝等節，有
      員警職務報告、現場及告訴人陳素娟、被告李興軍受傷照
      片附卷可參（偵卷第25、63-65 頁），除可見被告李興軍
      當場確受有右眉周圍流血、左眼瘀血之傷勢外，以被告李
      興軍左眼瘀血部位僅在眼睛內部，左眼眼眶周圍並無明顯
      擦挫傷觀之，倘係他人以拳頭攻擊，亦或係自行跌倒撞擊
      ，衡情眼眶應有相應之擦挫傷，然被告李興軍並未有相關
      傷勢，傷勢僅在左眼內部，反適與被告李興軍遭被告許清
      雄持杓子攻擊時，因正配戴眼鏡，是被告許清雄攻擊其右
      眼導致眼鏡滑動，而眼鏡體積較小，且在眼睛正前方，而
      搓刺眼睛內部等情節相符，自可認定被告許清雄上開攻擊
      行為，確有造成被告李興軍上開傷勢及眼鏡毀損等節。又
      被告許清雄固於本院審理時，另辯稱被告李興軍之眼鏡是
      拉扯過程中跌倒自行踩碎云云（本院卷第50頁），然此與
      較可信之告訴人陳素娟前開於警詢之證述不合，況被告許
      清雄於警詢時，已自承我奪下被告李興軍手中杓子後，朝
      李興軍敲過去丟到他的右眉毛附近，眼鏡壞掉等語（偵卷
      第51頁），則被告許清雄嗣後更易其詞否認此部分行為，
      並無可信。
   2、被告李興軍有與被告許清雄拉扯，致被告許清雄受有左右
      側前臂擦傷之傷害等節，業經認定如前；又被告李興軍確
      有對告訴人陳素娟右臉揮拳，致告訴人陳素娟受有右臉部
      挫傷之傷勢等節：
 （1）業經告訴人陳素娟於警詢、偵查一致證述：鄰居有出來勸
      架，勸架過程中李興軍就朝我的右眼周圍或右臉揮拳打過
      來等語明確（偵卷第39、45、108 頁）；且核與證人黃楷
      倫於偵查中證述：我到現場看到許清雄面對李興軍好像在
      吵架快打起來，當時陳素娟站在他家門口，在許清雄後面
      ，我就去拉開許清雄，將許清雄拉到他們家門口，李興軍
      就打陳素娟的右臉顴股上，因為當時我在許清雄後面拉著
      許清雄，雙方沒有其他的肢體衝突了等語、證人吳元豐於
      偵查中所證：我聽到喊救命，我就下樓到他們家前，我去
      的時候黃楷倫已經擋在李興軍與陳素娟、許清雄他們中間
      ，所以沒有真的打起來，我覺得黃楷倫他一個人不夠我也
      加入擋在他們中間，我跟黃楷倫都面對李興軍，背後是許
      清雄、陳素娟，過程中有些爭執，但內容我不記得了，後
      來李興軍有趁隙用拳頭打在陳素娟臉上，他揮過來時我有
      看到，打在陳素娟臉上，我看到的主要是這樣，我沒有看
      到李興軍與許清雄有肢體碰觸等語、證人江賴秀雲於偵查
      中證稱：我聽到吵雜聲在我家門口，我出來門口看到李興
      軍揮拳打陳素娟，我家距離現場只隔一戶，我沒有再看到
      其他的等語，及證人黃瑞謙於偵查中證述：我聽到吵雜聲
      我到現場勸架將李興軍拉開，結果我一放手李興軍就直接
      徒手揮拳打陳素娟的臉，其他的我就沒看到了等語（均參
      偵卷第153 頁），就被告李興軍尚有朝告訴人陳素娟右臉
      揮拳等節之證述大致相符，衡以前開證人僅因本案偶然前
      往勸解糾紛，與本案尚無利害關係，證述應可採信，自可
      佐證告訴人陳素娟此部分之證述。
 （2）參以前所引由當日獲報前往處理之員警，拍攝告訴人陳素
      娟當場之受傷照片（偵卷第63頁），可見告訴人陳素娟之
      右臉顴骨處確有明顯挫傷，此復有衛生福利部臺中醫院10
      8 年3月3日之診斷證明書可參（偵卷第61頁），而與告訴
      人或前開證人證述被告李興軍有向告訴人陳素娟右臉部揮
      拳之證詞相符，益徵上開告訴人陳素娟及證人所述應屬可
      採。依此，被告李興軍有此部分之傷害行為，應可認定。
   3、被告李興軍與被告許清雄及被告許清雄之辯護人雖分別以
      前揭情詞主張其等行為係合於正當防衛，惟按正當防衛必
      須對於現在不法之侵害始得為之，若侵害已成過去，或預
      料有侵害而侵害行為尚屬未來，則其加害行為，自無成立
      正當防衛之可言；又互毆係屬多數動作構成單純一罪而互
      為攻擊之傷害行為，縱令一方先行出手，而還擊之一方，
      苟非單純對於現在不法之侵害為必要排除之反擊行為，因
      其本即有傷害之犯意存在，則對其互為攻擊之還擊行為，
      自無防衛權可言。而查：
 （1）被告許清雄雖於本院審理時陳稱：我看到李興軍拿杓子在
      潑我太太，我和李興軍拉扯後，杓子掉在地上，我搶先一
      步撿起杓子，李興軍就開始對我跟我太太拉扯，我就拿杓
      子回擊李興軍，後來我們又繼續拉扯，鄰居就衝過來要隔
      離我們等語（本院卷第50頁）；惟觀諸其在偵查中所陳：
      因為李興軍用杓子向陳素娟潑灑不明物體，我打算要將李
      興軍手上的杓子搶下來，因為液體搞不好是鹽酸之類，在
      搶的過程中造成我的傷勢，在杓子搶奪過程中，杓子有掉
      在地上，我有試圖要將杓子搶起來，在混亂中我不記得有
      故意或蓄意用杓子攻擊李興軍，因為他過來要搶杓子，所
      以我才不得不動手（持杓子回擊）等語（偵卷第107-108
      頁）；或於警詢時陳稱：因為李興軍攻擊我老婆，且又企
      圖繼續毆打，所以我才會聽到後衝出去奪下他的勺子反擊
      對方，我到屋外去看發生何事，一出去就看到我老婆被李
      興軍潑灑不明穢物，同時要進身攻擊我老婆，我才奪下他
      手上的杓子反擊對方；我老婆發現擋在我跟李興軍之間，
      在拉扯時我奪下他手上杓子還擊李興軍，丟到他右眉毛附
      近，之後鄰居有出來勸架等語（偵卷第51頁），被告許清
      雄究係於「李興軍對其與陳素娟拉扯時」或「李興軍向其
      靠近搶杓子時」抑或「潑灑穢物並攻擊陳素娟時」，持杓
      子攻擊被告李興軍，其所陳「排除之侵害情狀」先後陳稱
      已非一致，已難認被告許清雄確係基於排除侵害之防衛意
      思，攻擊被告李興軍；且依其偵查中所陳，係見被告李興
      軍持杓子對告訴人陳素娟潑灑液體而奪下杓子，嗣後並已
      奪下杓子，因被告李興軍靠近要奪取杓子才攻擊等節觀之
      ，倘被告許清雄果係針對被告李興軍對告訴人陳素娟潑灑
      穢物及侵入其住宅前院之不法情狀，基於防衛意思為必要
      排除行為，衡情杓子容量甚微，且被告李興軍已潑灑完畢
      ，已無再次潑灑之可能，被告許清雄實可於奪取杓子後丟
      擲他處，要求被告李興軍離開其前院，卻積極持杓子攻擊
      被告李興軍，除無助於排除其前開所陳，被告李興軍潑灑
      穢物或侵入其住處前院之狀態，更與基於反擊心態而有傷
      害及毀損之犯意，攻擊被告李興軍之情節合致。依此，本
      案既難認被告許清雄係針對現在不法侵害情狀為排除侵害
      行為，且其行為亦難認僅單純為必要之反擊行為，而尚有
      傷害及毀損之犯意，揆諸前開說明，被告許清雄自無可主
      張正當防衛以阻卻不法。
 （2）另參諸被告李興軍於本院審理時陳稱：許清雄出來搶我的
      小水瓢然後打我，我眼鏡被打碎，我把鏡架拿出來放在我
      的胸口口袋，後來我就自我防衛出拳攻擊他，陳素娟當時
      站在我左手邊，許清雄站在我右手邊一直攻擊我，我只好
      出於自我防衛回擊陳素娟一拳，及出拳回擊許清雄等語（
      本院卷第50頁），及於警詢時陳稱：我直接拿尿潑到陳素
      娟身上，陳素娟跟先生許清雄就衝出來打我，於是我為了
      自衛就動手打對方兩人，詳細我不知道打了誰，因為現場
      混亂，我徒手自我防衛的，攻擊是最好的防衛等語（偵卷
      第29-33 頁），或於偵查中陳稱：我有出手，我是自我防
      衛，許清雄打我右眼，他還搶奪我水杓，水杓就斷掉，我
      手上的水杓就掉到地上，之後我直接用手攻擊許清雄。後
      來陳素娟也攻擊我，所以我對陳素娟打了一拳，我記得我
      應該只打許清雄兩三拳，之後鄰居就跑過來勸架等語（偵
      卷第109 頁），則被告李興軍究係「因許清雄搶我的小水
      瓢然後打我」，或「於陳素娟跟先生許清雄就衝出來打我
      時」而出拳攻擊被告許清雄及告訴人陳素娟，所陳亦難認
      一致；又以其於本院審理中所陳，被告李興軍既於被告許
      清雄搶奪杓子並對其攻擊後，尚可將鏡架拿出置於其胸口
      口袋，倘其不另主動出拳攻擊，應可停止肢體衝突，卻嗣
      後另行出拳攻擊被告許清雄，復發生拉扯，益難認確係基
      於防衛意思而為排除侵害之必要行為；再被告李興軍係於
      證人黃楷倫、吳元豐、江賴秀雲及黃瑞謙等人將雙方分開
      後，持續向告訴人陳素娟出拳攻擊，業經認定如前，則其
      此部分行為，除與正當防衛係針對「現在不法侵害」之要
      件未合，並徵被告李興軍實非出於防衛意思而為必要之出
      拳行為，而反有傷害之犯意甚明，自無可主張有正當防衛
      之適用。
（四）綜上所述，被告李興軍、許清雄前揭所辯均核屬卸責之詞
      ，俱非可採，其等本案犯行事證明確，均應予論科。至被
      告李興軍雖聲請傳喚證人吳元豐欲證明案發位置（本院卷
      第122 頁），惟被告李興軍既不爭執本案衝突係在被告許
      清雄及告訴人陳素娟上開住處前院發生（本院卷第52頁）
      ，僅爭執相對位置（是否較接近住處大門），自難認有何
      調查之必要，附此敘明。
四、論罪科刑：
（一）按行為後法律有變更者，適用行為時之法律，但行為後之
      法律有利於行為人者，適用最有利於行為人之法律，刑法
      第2 條第1 項定有明文。查於被告李興軍、陳清雄行為後
      ，刑法第277 條第1 項傷害罪業於108 年5 月10日修正，
      並自同年5 月29日公布施行，修正後刑法第277 條第1 項
      法定刑由「三年以下有期徒刑、拘役或一千元以下罰金」
      ，提高為「五年以下有期徒刑、拘役或五十萬元以下罰金
      」，經比較新舊法之結果，修正後規定較為不利，是依刑
      法第2 條第1 項規定，本案關於傷害部分，應適用被告李
      興軍、陳清雄行為時規定，即修正前刑法第277 條第1 項
      規定。至關於公然侮辱、毀損部分，查被告李興軍、陳清
      雄行為後，刑法第309 、354 條已均於108 年12月25日修
      正公布（108 年12月27日生效），惟此次修正，僅係將相
      關刑法分則條文中之罰金刑依原刑法施行法第1 條之1 第
      2 項之罰金刑提高標準加以通盤換算後之結果，並不生有
      利或不利之情形，爰均逕行適用裁判時之法律，均合先敘
      明。
（二）核被告李興軍如犯罪事實欄一所為，係犯刑法第309 條第
      1 項之公然侮辱罪；如犯罪事實欄二所為，係犯修正前刑
      法第277 條第1 項之傷害罪，被告李興軍於上開時、地，
      持續揮拳、拉扯而傷害被告許清雄及告訴人陳素娟，係於
      相同之地點、密接之時間為之，其行為依一般社會觀念，
      在時間差距上，難以強行分開，在刑法評價上，以視為數
      個舉動之接續施行，合為包括之一行為予以評價，較為合
      理，應為接續犯，以一罪論；又被告李興軍以一接續傷害
      行為，同時傷害被告許清雄及告訴人陳素娟應依刑法第55
      條之規定，論以想像競合犯。核被告許清雄如犯罪事實欄
      二所為，係犯修正前刑法第277 條第1 項之傷害罪，及刑
      法第354 條之毀損罪，其以一行為同時觸犯上開二罪名，
      為想像競合犯，應依刑法第55條前段之規定，從一重之傷
      害罪處斷。被告李興軍前後公然侮辱及傷害犯行，犯意有
      別，行為互殊，應分論處罰。
（三）爰審酌被告李興軍、許清雄不思以理性態度及合法手段解
      決糾紛，被告李興軍因告訴人陳素娟傾倒落葉即對告訴人
      陳素娟潑灑穢物予以侮辱，被告許清雄則因此傷害被告李
      興軍且毀損其配戴之眼鏡，而分別基於傷害犯意發生拉扯
      衝突，被告李興軍並傷害告訴人陳素娟之犯罪動機、手段
      ，及上開衝突所生之危害，暨被告李興軍、許清雄均否認
      犯行，且未能和對方達成調解以彌補對方所受損害之犯後
      態度，及被告李興軍、許清雄於本案前均未有遭科刑之前
      科素行，兼衡被告李興軍於本院審理時自陳博士畢業、被
      告許清雄自陳碩士畢業之智識程度；被告李興軍已退休、
      生活費用來自退休金、無人需要照顧扶養，被告許清雄於
      銀行任職、經濟小康、需照顧太太及尚在就學之小孩之家
      庭經濟及生活狀況（本院卷第125 頁）等一切情狀，分別
      量處如主文所示之刑，並就被告李興軍前後所涉部分，定
      其應執行刑，並均諭知如易科罰金之折算標準。
（四）至被告李興軍固持其所有杓子對告訴人陳素娟為前開公然
      侮辱之犯行，又被告許清雄係持前開杓子攻擊被告李興軍
      ，而可認係其等犯罪所用之物，然上開杓子係被告李興軍
      所有，並已斷裂不堪使用等節，既經被告李興軍、許清雄
      及告訴人陳素娟陳述明確（偵卷第104 、109 頁），衡以
      杓子並非難以取得之物，且既已斷裂而毀損，沒收尚乏刑
      法上之重要性，爰不予宣告沒收。
五、不另為無罪諭知部分：
（一）公訴意旨固以被告許清雄持上開杓子攻擊被告李興軍，除
      致被告李興軍受有前開認定之右眉周圍流血及左眼瘀血等
      傷害，並致令被告李興軍所配戴眼鏡掉落，使鏡片破裂而
      不堪用等節外，尚有致上開杓子斷裂不堪用，足生損害於
      被告李興軍之情，因認被告許清雄此部分涉有刑法第354
      條毀損罪嫌等語。
（二）按犯罪事實應依證據認定之，無證據不得認定犯罪事實；
      不能證明被告犯罪者，應諭知無罪之判決，刑事訴訟法第
      154 條第2 項、第301 條第1 項分別定有明文。而認定不
      利於被告之事實，須依積極證據，苟積極證據不足為不利
      於被告事實之認定時，即應為有利於被告之認定，更不必
      有何有利之證據（最高法院30年上字第816 號判例意旨參
      照）。又檢察官對於起訴之犯罪事實，應負提出證據及說
      服之實質舉證責任。倘其所提出之證據，不足為被告有罪
      之積極證明，或其指出證明之方法，無從說服法院以形成
      被告有罪之心證，基於無罪推定之原則，自應為被告無罪
      判決之諭知（最高法院92年上字第128 號判例參照）。再
      告訴人之告訴，係以使被告受刑事訴追為目的，是其陳述
      是否與事實相符，仍應調查其他證據以資審認（最高法院
      52年度台上字第1300號判例參照）；被害人所述被害情形
      如無瑕疵可指，而就其他方面調查又與事實相符，則其供
      述始得為判決之基礎（最高法院32年度上字第657 號判例
      參照）。
（三）公訴意旨認被告許清雄有此部分犯行，係以其於警詢及偵
      查中之供述、被告李興軍及告訴人陳素娟於警詢及偵查中
      之證述、證人黃楷倫及黃瑞謙於偵查中之證述等為其主要
      論據。訊據被告許清雄堅決否認有此部分之毀損犯行，辯
      稱：杓子是在拉扯過程掉落，塑膠柄跟杓子本體分離，怎
      麼毀損我不清楚等語（本院卷第50頁），其辯護人並以：
      被告許清雄主觀上並未有毀損杓子之故意，客觀上杓子跌
      落地面亦無客觀證據可認係被告許清雄為之，應不該當毀
      損罪等語，為被告許清雄辯護（本院卷第137-140 頁）。
（四）經查，被告李興軍固於偵查中證稱：被告許清雄打我右眼
      ，他還搶奪我的水杓，水杓就斷掉，我手上的水杓就掉在
      地上等語（偵卷第109 頁），而證述杓子係因被告許清雄
      奪取而斷裂，惟此已與起訴意旨所認，係因被告許清雄持
      杓子攻擊被告李興軍等節未合，則公訴意旨所憑被告李興
      軍之證述認定被告許清雄有前開毀損犯行，已難認有據；
      且衡情，塑膠杓子仍有一定韌性，是否會因一時爭奪拉扯
      而斷裂，亦有可疑，復卷內資料亦未有杓子斷裂之照片資
      料可供比對佐證，已難僅憑被告李興軍上開證述，認定前
      開杓子係被告許清雄所毀損。又告訴人陳素娟僅證稱：杓
      子有斷，我不知道怎麼斷等語（偵卷第109 頁），證人黃
      楷倫、黃瑞謙僅陳稱在現場看到杓子在地上，並未注意杓
      子是否有斷裂等語（偵卷第153-154 頁），均無可佐證被
      告許清雄有毀損杓子之犯行。而被告許清雄雖陳稱杓子是
      與被告李興軍互相拉扯中掉在地上斷掉等語（偵卷第109
      頁、本院卷第50頁），然以被告李興軍亦不否認當場有與
      被告許清雄發生拉扯衝突以觀，上開杓子既有可能係因被
      告李興軍對被告許清雄拉扯時致杓子掉落斷裂，是否可遽
      認杓子毀損係被告許清雄故意為之或可認其有客觀毀損行
      為，實有疑問，自無可遽為被告許清雄不利之認定。
（五）從而，檢察官認被告許清雄除毀損被告李興軍之眼鏡外，
      並有毀損其所有之杓子，本院認尚乏足夠之積極證據足以
      證明之，揆諸前揭說明，即不能證明被告許清雄犯罪，此
      部分本應為被告許清雄無罪之諭知，然因檢察官主張此部
      分與前開論罪科刑部分（傷害）為一罪關係，爰不另為無
      罪之諭知。
六、不另為不受理部分：
（一）公訴意旨雖另以：被告李興軍於犯罪事實一所載時、地，
      除公然侮辱外，尚基於毀損之犯意，持杓子向告訴人陳素
      娟背部潑灑，而以此方式致令陳素娟所著紅色上衣污穢不
      堪用，足生損害於告訴人陳素娟；復如犯罪事實二部分，
      被告李興軍對告訴人陳素娟右臉揮拳，致令告訴人陳素娟
      所配戴眼鏡毀損不堪使用，足生損害於告訴人陳素娟等節
      ，因認被告李興軍除前開經認定之公然侮辱、傷害犯行外
      ，另均涉犯刑法第354 條毀損犯嫌，並分別與前開經認定
      之公然侮辱、傷害犯行有想像競合之一罪關係等語。
（二）按刑法第354 條之毀損罪嫌，依同法第357 條之規定，須
      經告訴乃論；又告訴乃論之罪，未經告訴者，應諭知不受
      理判決，刑事訴訟法第303 條第3 款定有明文。
（三）經查，被告李興軍上開毀損告訴人陳素娟上衣或眼鏡部分
      ，觀諸告訴人陳素娟於警詢時，僅陳稱：我要告李興軍公
      然侮辱跟傷害案等語（偵卷第45頁），於偵查中經檢察事
      務官詢問是否告被告李興軍公然侮辱及傷害時，亦僅回答
      是（偵卷第104 頁），而均未就毀損部分表明提告等節，
      有告訴人陳素娟警詢及偵查筆錄在卷可稽（偵卷第35-45
      、103-110 頁），可認被告李興軍上開被訴毀損部分，均
      未經合法告訴。是依前開說明，本應就該部分均諭知公訴
      不受理，然公訴意旨認被告李興軍上開毀損部分犯行分別
      與前揭論罪科刑之公然侮辱、傷害犯行部分，均具有想像
      競合犯之裁判上一罪關係，爰均不另為不受理之諭知，併
      此敘明。
據上論斷，應依刑事訴訟法第299 條第1 項前段，修正前刑法第
277 條第1 項，刑法第2 條第1 項前段、第309 條第1 項、第35
4 條、第55條、第41條第1 項前段、第51條第6 款，刑法施行法
第1 條之1 ，判決如主文。
本案經檢察官陳信郎提起公訴，檢察官林文亮到庭執行職務。
中　　華　　民　　國　 110　　年　　5 　　月　　7 　　日
                  刑事第十二庭  法  官  吳珈禎
以上正本證明與原本無異。
如不服本判決應於收受判決後20日內向本院提出上訴書狀，並應
敘述具體理由；其未敘述上訴理由者，應於上訴期間屆滿後20日
內向本院補提理由書（均須按他造當事人之人數附繕本）「切勿
逕送上級法院」。
告訴人或被害人如不服判決，應備理由具狀向檢察官請求上訴，
上訴期間之計算，以檢察官收受判決正本之日起算。

附錄論罪科刑法條
中華民國刑法第309條第1項
公然侮辱人者，處拘役或 9 千元以下罰金。
中華民國刑法第354條
毀棄、損壞前二條以外之他人之物或致令不堪用，足以生損害於
公眾或他人者，處 2 年以下有期徒刑、拘役或 1 萬 5 千元以
下罰金。
（修正前）中華民國刑法第277 條第1 項
傷害人之身體或健康者，處三年以下有期徒刑，拘役或一千元以
下罰金。